---
title: "Análisis descriptivo de métricas de DevOps"
date: "`r Sys.Date()`"
output:
  html_document:
    toc: true
    toc_float: true
    number_sections: true
---

```{r setup, include=FALSE}
knitr::opts_chunk$set(echo = TRUE, message = FALSE, warning = FALSE)
library(tidyverse)
library(moments)
library(knitr)
```

# Introducción

Este reporte analiza `devops_metrics_5000.csv`, un conjunto de 5000 despliegues
que registra duración de build/deploy, líneas modificadas, bugs detectados,
cobertura de pruebas, tiempo de resolución de tickets, equipo, módulo,
prioridad y estado del despliegue. El objetivo es dejar la integridad de los
datos verificada y describir el comportamiento de cada variable, sus
diferencias entre grupos y sus relaciones.

# Importación y limpieza

```{r importar}
df <- read_csv(
  "devops_metrics_5000.csv",
  col_types = cols(
    id                  = col_integer(),
    build_time_min      = col_double(),
    deploy_time_min     = col_double(),
    commit_size_loc     = col_integer(),
    num_bugs            = col_integer(),
    test_coverage_pct   = col_double(),
    ticket_resolution_h = col_double(),
    team                = col_character(),
    module              = col_character(),
    priority            = col_character(),
    deploy_status       = col_character()
  )
)
```

Se fija `col_types` explícitamente para evitar que columnas discretas
(`commit_size_loc`, `num_bugs`) se importen como decimales o que texto corto
se interprete de forma incorrecta.

```{r inspeccionar}
glimpse(df)
n_duplicados <- sum(duplicated(df))
faltantes <- colSums(is.na(df))
faltantes
```

```{r rangos}
chequeo_rangos <- df %>% summarise(
  coverage_fuera_de_0_100 = sum(test_coverage_pct < 0 | test_coverage_pct > 100),
  tiempos_negativos       = sum(build_time_min < 0 | deploy_time_min < 0 | ticket_resolution_h < 0),
  loc_negativos           = sum(commit_size_loc < 0),
  bugs_negativos          = sum(num_bugs < 0)
)
kable(chequeo_rangos)
```

El dataset no presenta filas duplicadas (`r n_duplicados`), valores faltantes
(`r sum(faltantes)` en total) ni valores fuera de rango lógico. Aun así, se
deja un tratamiento de faltantes activo por robustez: las variables numéricas
se imputarían con la **mediana** (varias son asimétricas y la mediana es
menos sensible a esa cola que la media) y las categóricas con la **moda**.

```{r faltantes}
moda_de <- function(x) names(sort(table(x), decreasing = TRUE))[1]

df <- df %>%
  mutate(
    build_time_min      = ifelse(is.na(build_time_min),      median(build_time_min,      na.rm = TRUE), build_time_min),
    deploy_time_min      = ifelse(is.na(deploy_time_min),      median(deploy_time_min,      na.rm = TRUE), deploy_time_min),
    commit_size_loc      = ifelse(is.na(commit_size_loc),      median(commit_size_loc,      na.rm = TRUE), commit_size_loc),
    num_bugs             = ifelse(is.na(num_bugs),             median(num_bugs,             na.rm = TRUE), num_bugs),
    test_coverage_pct    = ifelse(is.na(test_coverage_pct),    median(test_coverage_pct,    na.rm = TRUE), test_coverage_pct),
    ticket_resolution_h  = ifelse(is.na(ticket_resolution_h),  median(ticket_resolution_h,  na.rm = TRUE), ticket_resolution_h),
    team          = ifelse(is.na(team),          moda_de(team),          team),
    module        = ifelse(is.na(module),        moda_de(module),        module),
    priority      = ifelse(is.na(priority),      moda_de(priority),      priority),
    deploy_status = ifelse(is.na(deploy_status), moda_de(deploy_status), deploy_status)
  ) %>%
  filter(!is.na(id))

stopifnot(sum(is.na(df)) == 0)
```

## Tipos de variable

`id` es un identificador de fila y se excluye del análisis estadístico.
`priority` es ordinal (existe jerarquía de severidad) y se define como factor
ordenado; `team`, `module` y `deploy_status` son nominales.

```{r tipos}
df <- df %>%
  mutate(
    id              = as.integer(id),
    commit_size_loc = as.integer(commit_size_loc),
    num_bugs        = as.integer(num_bugs),
    priority = factor(priority, levels = c("baja", "media", "alta", "crítica"), ordered = TRUE),
    team          = as.factor(team),
    module        = as.factor(module),
    deploy_status = as.factor(deploy_status)
  )
```

# Estadística descriptiva univariada

## Variables cuantitativas

```{r resumen-numerico}
vars_numericas <- c("build_time_min", "deploy_time_min", "commit_size_loc",
                     "num_bugs", "test_coverage_pct", "ticket_resolution_h")

resumen_numerico <- map_dfr(vars_numericas, function(v) {
  x <- df[[v]]
  tibble(
    variable = v, media = mean(x), mediana = median(x), sd = sd(x),
    cv = sd(x) / mean(x), iqr = IQR(x), minimo = min(x), maximo = max(x),
    asimetria = skewness(x), curtosis = kurtosis(x)
  )
}) %>%
  mutate(
    forma_asimetria = case_when(
      abs(asimetria) < 0.5 ~ "aprox. simétrica",
      asimetria >= 0.5      ~ "asimetría positiva",
      TRUE                  ~ "asimetría negativa"
    ),
    forma_curtosis = case_when(
      curtosis < 2.5 ~ "platicúrtica",
      curtosis <= 3.5 ~ "mesocúrtica",
      TRUE ~ "leptocúrtica"
    )
  )

kable(resumen_numerico, digits = 2)
```

`commit_size_loc`, `num_bugs` y `ticket_resolution_h` muestran asimetría
positiva marcada y curtosis alta (colas pesadas / leptocúrticas): la mayoría
de los despliegues son pequeños y rápidos de resolver, pero una minoría de
cambios grandes o tickets lentos estira la cola derecha. `build_time_min`,
`deploy_time_min` y `test_coverage_pct` son cercanas a simétricas y
mesocúrticas.

## Variables cualitativas / ordinal

```{r resumen-categorico}
vars_categoricas <- c("team", "module", "priority", "deploy_status")

iqv <- function(x) {
  p <- prop.table(table(x)); k <- length(p)
  (k / (k - 1)) * (1 - sum(p^2))
}

resumen_categorico <- map_dfr(vars_categoricas, function(v) {
  x <- df[[v]]; tab <- prop.table(table(x))
  tibble(variable = v, moda = names(tab)[which.max(tab)],
         prop_moda = max(tab), n_categorias = length(tab), iqv = iqv(x))
})
kable(resumen_categorico, digits = 3)
```

`deploy_status` está muy concentrada en `success` (baja dispersión, IQV
bajo); `team` se reparte casi uniformemente entre los cuatro equipos (IQV
cercano a 1).

# Frecuencias y agrupación (Sturges)

```{r sturges}
k <- ceiling(1 + 3.322 * log10(nrow(df)))

tabla_frecuencias <- df %>%
  mutate(clase = cut(build_time_min, k)) %>%
  count(clase, name = "fa") %>%
  mutate(fr = fa / sum(fa), fac = cumsum(fr))

kable(tabla_frecuencias, digits = 4)

clase_modal <- tabla_frecuencias %>% filter(fa == max(fa))
```

Con `k = `r k`` clases, la clase modal de `build_time_min` es
**`r clase_modal$clase`** (`r clase_modal$fa` casos), la más frecuente del
histograma.

# Análisis por grupos

```{r grupos}
kable(df %>% group_by(team) %>% summarise(
  build_md = median(build_time_min), bugs = mean(num_bugs),
  fallos = mean(deploy_status == "failed"), coverage = mean(test_coverage_pct)
), digits = 3)

kable(df %>% group_by(module) %>% summarise(
  build_md = median(build_time_min), bugs = mean(num_bugs),
  fallos = mean(deploy_status == "failed"), ticket_h = median(ticket_resolution_h)
) %>% arrange(desc(fallos)), digits = 3)

kable(df %>% group_by(priority) %>% summarise(
  ticket_h = median(ticket_resolution_h), bugs = mean(num_bugs),
  fallos = mean(deploy_status == "failed")
), digits = 3)
```

Los equipos son parejos entre sí en build, bugs y cobertura. Las diferencias
más claras aparecen por **módulo**: `ui` y `notifications` concentran la
mayor tasa de fallos, mientras `infra` y `database` son los más estables. Por
**prioridad**, el tiempo de resolución de ticket baja de forma consistente
desde `baja` hasta `crítica`, lo que confirma que el triage por severidad
funciona.

# Relaciones bivariadas

```{r bivariado}
num <- df %>% select(-id) %>% select(where(is.numeric))
kable(round(cor(num, use = "complete.obs"), 2))

kable(prop.table(table(df$priority, df$deploy_status), margin = 1), digits = 3)
```

Las correlaciones entre variables cuantitativas son en general débiles
(todas < 0.35): la más fuerte es `build_time_min` con `deploy_time_min`
(≈0.34), seguida de `commit_size_loc` con `num_bugs` (≈0.25). La proporción
de `deploy_status` es casi idéntica entre niveles de prioridad, evidencia de
que **correlación no implica causalidad**: que un ticket sea crítico no lo
hace, por sí solo, más propenso a fallar.

# Visualización

```{r viz-hist}
ggplot(df, aes(x = build_time_min)) +
  geom_histogram(bins = 20, fill = "steelblue", color = "white") +
  labs(title = "Distribución del tiempo de build",
       x = "Tiempo de build (min)", y = "Frecuencia")
```

```{r viz-box}
ggplot(df, aes(x = team, y = ticket_resolution_h)) +
  geom_boxplot(fill = "steelblue") +
  labs(title = "Horas de resolución de ticket por equipo",
       x = "Equipo", y = "Horas de resolución")
```

```{r viz-bar}
ggplot(df, aes(x = module)) +
  geom_bar(fill = "steelblue") +
  labs(title = "Frecuencia de despliegues por módulo",
       x = "Módulo", y = "N° de despliegues")
```

```{r viz-scatter}
ggplot(df, aes(x = commit_size_loc, y = num_bugs)) +
  geom_point(alpha = 0.3, color = "steelblue") +
  labs(title = "Líneas modificadas vs. bugs post-despliegue",
       x = "Líneas de código modificadas (LOC)", y = "N° de bugs")
```

# Conclusiones

- No se detectaron problemas de integridad: sin duplicados, sin faltantes y
  sin valores fuera de rango lógico.
- `commit_size_loc`, `num_bugs` y `ticket_resolution_h` son fuertemente
  asimétricas hacia la derecha; el resto de las variables cuantitativas son
  aproximadamente simétricas.
- El **módulo** explica más diferencias en tasa de fallos que el **equipo**;
  `ui` y `notifications` son los puntos más frágiles del pipeline.
- El triage por **prioridad** cumple su función en tiempos de resolución,
  pero no está asociado a una mayor tasa real de fallos.
- Las correlaciones entre métricas cuantitativas son consistentemente
  débiles: ninguna variable por sí sola explica bien a otra.
